【裁判字號】    94,簡上,584
【裁判日期】    951011
【裁判案由】    損害賠償
【裁判全文】
臺灣臺北地方法院民事判決             94年度簡上字第584號
上  訴  人
即被上訴人  丙○○
訴訟代理人  林秉欣律師
被上訴人
即上訴人    中玄企業股份有限公司
法定代理人  乙○○
            丁○○
            甲○○
訴訟代理人  侯傑中律師
複代理人    張漢榮律師
上列當事人間請求損害賠償事件，兩造對於中華民國94年7月22
日本院臺北簡易庭93年度北簡字第11008號第一審判決各自提起
上訴，本院於中華民國95年9月26日言詞辯論終結，判決如下：
    主  文
原判決關於駁回上訴人中玄企業股份有限公司後開第2項之訴部
分，並訴訟費用之裁判廢棄。
上訢人丙○○應再給付上訴人中玄企業股份有限公司新台幣壹萬
玖仟伍佰元，及自民國九十三年四月二十九日起至清償日止，按
年息百分之五計算之利息。
上訴人中玄企業股份有限公司其餘上訴駁回。
上訢人丙○○之上訴駁回。
第一、二審訴訟費用，由上訴人中玄企業股份有限公司負擔三分
之二，餘由上訢人丙○○負擔。
    事實及理由
壹、程序部分：
  一、按解散之公司除因合併、分割或破產者而解散外，應行清
      算；解散之公司於清算範圍內，視為尚未解散；公司之清
      算人，在執行職務範圍內，為公司負責人；公司之清算，
      以董事為清算人，但公司法或章程另有規定或股東會另選
      清算人時，不在此限。公司法第24條、第25條、第8條第2
      項、第322第1項分別定有明文。本件被上訴人即上訴人中
      玄企業股份有限公司（下稱中玄公司）已經解散，有公司
      變更登記表一件在卷可稽，依上規定，本應行清算，惟未
      向法院聲報清算，亦未另選任清算人，其公司之法人人格
      仍屬存續，且應以全體董事即乙○○、丁○○、甲○○為
      清算人即本件法定代理人，合先敘明。
  二、按不變更訴訟標的，而補充或更正事實上或法律上之陳述
      者，非為訴之變更或追加，民事訴訟法第256條定有明文
      。本件中玄公司更正事實上陳述主張其短缺的15支鋼筆損
      害為14萬3,000元，依上開規定，尚非為訴之變更或追加
      ，於此敘明。
貳、中玄公司主張：上訴人即被上訴人丙○○於民國90年5月間
    ，以兩造間有債權債務關係，向本院聲請裁定對中玄公司之
    財產為假扣押，並依該裁定提供新臺幣（下同）50萬元之擔
    保後，查封中玄公司所有如原審判決附表所示之萬寶龍鋼筆
    114支，嗣丙○○對中玄公司提起之損害賠償訴訟遭敗訴確
    定，乃於93年3月29日發函通知中玄公司於20日內行使受擔
    保人之權益，惟丙○○所查封之鋼筆，經執行法院啟封點交
    時，封條已遭丙○○撕毀，且發現僅剩99支，共短少15 支
    ，其中型號21850之鋼筆短少5支，每支單價1萬5,500元，型
    號15330之鋼筆短少10支，每支單價4,400元，故鋼筆短少之
    損害共計12萬1,500元。另點交之鋼筆新品中，型號21854
    鋼筆2支之筆頭有入墨痕跡，顯見已遭丙○○使用，其更換
    筆頭之費用為1萬3,000元（6,500元×2），型號28612之鋼
    筆1支生鏽，其更換筆夾之費用為9,100元，型號28618之鉛
    筆筆頭褪色，因無零件可供更換，故以7成折舊計算損害為
    7,700元（11,000元×0.7）。又其餘99支部分，以前一年度
    營業毛利38%計算預期利潤損害為43萬3,352元（1,140,400
    元×38%），再者，由於被扣押之鋼筆放置至今已有3年而成
    舊品，是98支筆之折舊以總售價2成計算其折舊損害為22萬
    5,880元（1,129,400×20%），而以上開損害總額計算3年來
    之利息損害為12萬2,254元（815,032元×5%×3），合計總
    損害額為93萬2,786元，中玄公司僅就50萬元之範圍內為部
    分請求。本件中玄公司主張鋼筆折舊部分，因扣押之鋼筆屬
    流行精品，會因時間經過而褪流行，故損害確實存在，故請
    求法院依民事訴訟法第222條第2項規定，審酌一切情況，依
    所得心證定損害數額。至於丙○○主張之維修品部分，因維
    修品並非中玄公司所有，不可能查封，且筆錄亦未記載扣押
    時有瑕疵，故系爭4支鋼筆當時均屬新品。中玄公司於90 年
    間於百貨公司設櫃販賣萬寶隆品牌鋼筆，當時所查扣之鋼筆
    ，均為中玄公司因銷售需要所買進之貨品，縱系爭鋼筆於查
    封當時並無特定之買主，惟此係依中玄公司每年之銷售數量
    所買進之貨品，且在設有專櫃販賣之情形下，已合於民法第
    216條第2項可得預期利益之規定。中玄公司主張之價格，係
    90年被查封時之價格，此期間因歐元上漲導致中玄公司進貨
    成本上揚，故以90年即西元2001年之價格較能反應中玄公司
    之損害。又中玄公司取回鋼筆時，須打開盒裝檢視方能點收
    ，否認丙○○所稱有些筆沒有包裝等語。並聲明：丙○○應
    給付中玄公司50萬元，及自起訴狀繕本送達翌日起至清償日
    止，按年息5%計算之利息，並陳明願供擔保請准宣告假執行
    。
、丙○○則以：中玄公司以其年度營業毛利為計算預期利益之
    損失並非有理，蓋過往毛利為何，並非代表其另一年度毛利
    亦相同，中玄公司並未舉證系爭鋼筆已有買家，則其所謂預
    期利益何來，更非有據。又中玄公司主張以毛利率38%或折
    舊2成為計算依據，均屬推測，本非可採。系爭鋼筆多具收
    藏保值之特質，停產商品之市場售價更有上揚之可能，經函
    詢萬寶龍公司系爭筆價，亦無跌價情勢，而型號28612、
    28629尚有數倍之增值。系爭鋼筆均存放在中玄公司已裝盒
    內，未有開封使用之情事，又何來折舊之可言，況查封中原
    本即包含使用過的筆在內。又中玄公司取得系爭鋼筆之成本
    ，亦當僅為訂價之2、3成。另假扣押當天雙方因查封範圍發
    生爭執，經警員處理後，暫以訂價查封，由中玄公司取回未
    封箱之鋼筆（即中玄公司所稱之短少15支），故原載114支
    ，而實際為99支，此觀查封筆錄載有電腦3部及數位相機，
    但均未由丙○○保管自明。至於4支有重大瑕疵之鋼（鉛）
    筆，均係原有狀況，未如其他置於原裝密封之新品，應係維
    修品，查封當時中玄公司已逐一拍照，若非上開4支鋼筆於
    查封時已經拆封，則中玄公司何以得於查封時拍攝其筆尖。
    至於查封物2箱，係由執行法院所指定之鑑價公司鑑價員為
    正確明瞭查封物價格而拆封等語資為抗辯。並聲明：中玄公
    司之訴駁回，並陳明願供擔保，請准免為假執行。
肆、原審判決丙○○應給付中玄公司14萬5,924元，及自93年4
    月29日起至清償日止，按年息5%計算之利息，並駁回中玄公
    司其餘之訴。丙○○就其敗訴部分，提起上訴，聲明：(一)
    原判決不利於丙○○之部分廢棄；(二)上開廢棄部分，中玄
    公司在第一審之訴及假執行之聲請均駁回；(三)駁回中玄公
    司之上訴。中玄公司則就其敗部分，提起上訴，聲明：(一)
    原判決不利於中玄公司部分廢棄；(二)上開廢棄部分，丙○
    ○應再給付中玄公司354,076元，並自93年4月29日起至清償
    日止按年息5%計算之利息；(三)駁回丙○○之上訴。
伍、中玄公司除引用原審書狀證據及陳述外，補稱：中玄公司在
    中興百貨設有專櫃，辦公室及倉庫設在百貨公司樓上，故中
    玄公司原本即有一定之銷售計劃及設備，惟在合約期間屆滿
    前，中玄公司因貨物遭丙○○查封，以致合約到期後，無法
    續約繼續營業，致受有預期利益之損失。且設櫃營業原本即
    無法特定何人將購買，僅能從過去銷售情況來判斷，原審自
    不能以此認為中玄公司無確定之出售計劃。原審以中玄公司
    在取回鋼筆後以3折價格出售，而認鋼筆價格並非一成不變
    云云，惟中玄公司原係於百貨公司設櫃販賣，有正常之銷售
    管道，事隔3年後，中玄公司形同倒閉，雖取回貨物，亦無
    管道販售近百支之筆予消費者，只能一次轉售其他同行，且
    因該貨物已囤積3年，只能賠本低價出售，已減少損失，惟
    不能以此即謂出售鋼筆得隨意調整售價，故仍應以中玄公司
    有銷售通路時可取得之預期利益為準。中玄公司於原審請求
    時，已陳明係就全部損害金額於50萬元內請求，至於其細目
    僅為攻擊防禦方法，原審以短缺之15支鋼筆損害為14萬
    3,000元，中玄公司僅限縮請求12萬3,500元，故僅准許12萬
    3,500元，亦有未當。縱認該部分為減縮聲明，中玄公司亦
    於此擴張聲明該部分之損害為14萬3,000元，惟仍於50萬元
    內為請求。執行處執行查封，若確有執行扣押筆錄與實際扣
    押物品不符情形，在場之書記官豈有不加以修正之理，且中
    玄公司若欲強行取回，在場之警員或丙○○豈有不加以制止
    之理。本件查封時每支筆均有包裝，中玄公司並於書記官面
    前逐一開啟包裝檢視，並將瑕疵之筆拍照，丙○○謂無包裝
    ，並不實在。至於丙○○辯稱書記官將封條交予丙○○後先
    行離去、中玄公司強行取回部分鋼筆等節，是否屬實，顯有
    疑義，亦不符經驗法則，再者，丙○○於執行發還程序時，
    亦隻字未提中玄公司取回筆支之情等語。
陸、本件兩造不爭執事項：丙○○於90年間供擔保後就中玄公司
    所有之萬寶龍鋼筆為假扣押，嗣丙○○對中玄公司所提起損
    害賠償之本案訴訟敗訴確定，執行法院點交發還中玄公司之
    鋼筆數量為99支。
柒、本件爭點：
  一、查封之筆支數量為99支或114支？
  二、瑕疵之鋼筆係查封時即已存在，或丙○○疏於保管所致？
  三、中玄公司是否受有所失利益之損害？
  四、中玄公司是否受有折舊之損害？
捌、本院判斷：
  一、中玄公司主張丙○○於90年間供擔保後假扣押中玄公司所
      有之萬寶龍鋼筆，嗣丙○○對中玄公司所提起之損害賠償
      訴訟敗訴確定，執行法院點交發還予中玄公司之鋼筆數量
      為99支等事實，業據提出本院90年度裁全字第3398號民事
      裁定、指封切結、本院92年度重訴字第389號民事判決、
      臺灣高等法院92年度上易字第1327號民事判決等件影本為
      證，並為丙○○所不爭執，應堪信為真實。惟中玄公司主
      張原扣押之鋼筆數量為114支，共遺失了15支，且發還之
      筆中有四支有重大瑕疵，故中玄公司受有如上所述之預期
      利益、產品折舊、遺失等損失，其損失總額加計3年法定
      利息後，共為169萬48元等情，則為丙○○所否認，並以
      前揭情詞置辯。
  二、查經依職權調閱本院90年度執全字第1944號假扣押執行卷
      宗，其內所附指封切結、執行筆錄等公文書，均明白記載
      被告於90年7月4日會同本院執行人員，前往台北市○○○
      路15號13樓18室指封中玄公司所有之萬寶龍鋼筆數量係為
      114支，衡以丙○○既於查封當時親自到場清點，且指封
      切結內容中所記載之查封物品清單，復逐一將扣押鋼筆之
      型號、數量予以記載，執行筆錄中並就兩造爭執有無超額
      查封一事詳加記錄，雙方並於確認無訛後簽名於其上，而
      丙○○於查封後迄至本件訴訟前，亦均未就上揭文書之記
      載提出異議，據此，應認上揭指封切結及執行筆錄之記載
      符實，果如丙○○所言，中玄公司因價格上之爭執而有當
      場取回部分查封物之行為，則以雙方爭執激烈之強度，丙
      ○○焉有容認中玄公司逕自取回查封物，而未要求於指封
      切結或查封筆錄記明取回鋼筆之型號或數量之理，至於指
      封切結上雖另有照相機1部、電腦3部之記載，惟此部分縱
      事後非由丙○○所保管，亦僅係查封物之保管人有所不同
      ，尚不得以此推翻指封切結上有關鋼筆數量之記載，是丙
      ○○此部分所辯，有違常情，自不足採，其所查封之鋼筆
      數量，自應以上揭執行文書之記載予以認定。丙○○雖舉
      證人戊○○為證，然證人戊○○（現已更名為黃路泰）到
      庭證稱查封之筆幾支伊不清楚，且對於查封之筆支係新筆
      抑是舊筆，有無瑕疵，伊已記不得。另對於中玄公司取走
      幾支筆亦無法明確證述，已難為丙○○有利之認定，加以
      證人戊○○為丙○○之友人且一同前往查封，是其證詞難
      免偏頗。
  三、上揭查封之鋼筆係交由丙○○保管一情，既據丙○○所不
      爭執，惟於93年7月13日本院會同兩造啟封時，點交予中
      玄公司之鋼筆數量卻僅餘99支，其中型號21850之鋼筆短
      缺5支、型號15330之鋼筆短缺10支，另型號21854之鋼筆2
      支有入墨痕跡，型號28612之鋼筆有生鏽痕跡，型號28618
      之鉛筆筆頭有褪色情形等情，亦有執行筆錄附於上揭執行
      卷宗可證，並據中玄公司提出受損鋼 (鉛)筆之照片4禎附
      卷為憑，丙○○雖辯稱該99支鋼筆即係原查封之數量，且
      瑕疵部分係原有之瑕疪云云，然查，原查封之鋼筆數量應
      為114支，並非99支，已如上述，而依一般經驗判斷，查
      封物之價值，攸關債權人之權益，尤其本件之標的物係屬
      價值甚高之精品鋼筆，每支單價動輒數萬元至數十萬元，
      是債權人於查封當時，理應逐一檢視核對，方能確定是否
      足額查封，以保全其權益，此觀諸指封切結上就鋼筆之型
      號、數量均予詳述自明，據此，果遭扣押之鋼筆自始即存
      有如上之瑕疵，則丙○○在查封當時應立即會發現並要求
      記載於筆錄，以保全自己之權益，惟參酌指封切結及查封
      筆錄之記載，亦均未提及查封物有如上瑕疵之情狀，從而
      ，自難以被告事後推測之詞及證人戊○○模糊不清之詞，
      而認定上開瑕疵係查封當時即已存在，故丙○○上揭所辯
      ，亦不足採。再者，依啟封時執行筆錄之記載，查封之紙
      箱於啟封當時業已開啟，且封條已除去，丙○○對此雖辯
      稱係由鑑價公司之人員予以啟封云云，惟依上揭執行卷宗
      所附資料顯示，本院民事執行處雖曾於90年9月21日函請
      財團法人台灣公證鑑定中心 (下簡稱台證中心)鑑定扣押
      鋼筆之價格，惟該中心嗣因丙○○未依規定繳費而未予鑑
      定價格，有台證中心94年3月17日 (九四)公證字第03 001
      號函附卷可參，核與丙○○上揭所辯未符，是丙○○此部
      分之辯詞，亦難採酌。綜上所述，足認查封鋼筆之短少及
      如上瑕疵之情形，係於丙○○保管中產生。此部分事實既
      明，中玄公司聲請訊問執行書記官楊勝欽，即屬無必要，
      其聲請應予駁回。由於扣押鋼筆於丙○○保管過程中，竟
      發生封條遭除去之情形，已如上述，則依客觀情形判斷，
      應認丙○○就扣押物之保管具有疏失，其是就扣押物之毀
      損或滅失，自應依民法第184條之規定，負侵權行為之損
      害賠償責任。
  四、按負損害賠償責任者，除法律另有規定或契約另有訂定外
      ，應回復他方損害發生前之原狀，債權人並得請求支付回
      復原狀所必要之費用，以代回復原狀，不能回復原狀或回
      復顯有重大困難者，應以金錢賠償其損害，且除法律另有
      規定或契約另有訂定外，應以填補債權人所受損害及所失
      利益為限，而依通常情形或依已定之計劃、設備或其他特
      別情事，可得預期之利益，視為所失利益，民法第213條
      第1項、第3項、第215條、第216條定有明文。
  五、本件中玄公司請求丙○○賠償之金額，包括所受損害及所
      失利益，經查：
    (一)、丙○○既未善盡保管之責，致發生型號21850之鋼筆短
        缺5支、型號15330之鋼筆短缺10支之情事，已如上述，
        是其自應就此部分之損害負金錢賠償之責，衡酌上揭鋼
        筆於啟封後所得出售之價格，應為該啟封當年之市價，
        而非查封當年之市價，從而，中玄公司所受損害之計算
        ，自應以啟封當年之市價為據，而上揭二款鋼筆於啟封
        當年 (93年)之市價，每支分別為1萬5,800元及6,400元
        ，業據萬寶龍公司提供售價參考表1紙附卷可憑，據此
        ，丙○○就上揭短缺之15支鋼筆所應賠償之金額，共計
        14萬3,000元 (計算式為15,800元×5＋6,400元×10＝
        143,000元)，是中玄公司就此部分之損害，於本院主張
        有上開之損害，並依上開金額請求，即屬有理由，應予
        准許。
    (二)、扣押之鋼筆於啟封後，發現型號21854之鋼筆2支其筆頭
        有入墨痕跡，型號28612之鋼筆1支有生鏽情形，型號
        28618之鉛筆則有筆頭褪色之情形，已如前述，是丙○
        ○亦應就此部分之損害負賠償之責。由於型號21854之
        鋼筆筆頭可在台灣更換，其費用每支為6,500元，已據
        萬寶龍公司函復在卷，是丙○○就該型號之2支鋼筆所
        應負回復原狀之必要費用，即為1萬3,000元。至於型號
        28612之鋼筆及型號28618之鉛筆，則均屬限量商品，其
        維修或零件之更換均需送回萬寶龍公司之德國總公司售
        後服務部門處理，並經檢測後予以報價，無法僅以圖片
        判斷各該筆之受損情形，亦據萬寶龍公司函復在卷，而
        中玄公司復自陳已將該2只鋼 (鉛)筆售出等語，是客觀
        上顯無法以實體送請萬寶龍公司就該2只鋼 (鉛)筆鑑定
        其修復價格。惟按當事人已證明受有損害而不能證明其
        數額或證明顯有重大困難者，法院應審酌一切情況，依
        所得心證定其數額，民事訴訟法第222條第2項著有規定
        ，上揭2款鋼 (鉛)筆之筆殼既確實受有如上之損害，而
        中玄公司復因筆已售出而難以證明修復所需之金額，則
        本院自得依上揭規定，綜合各項事證以定其修復金額。
        依卷附萬寶龍公司所提供之售價參考表所示，型號
        28612之鋼筆、型號28618之鉛筆，於93年之市價分別為
        28萬1,300元、1萬800元，經本院向該公司函詢型號
        28612之鋼筆如筆頭受損送請維修需花費若干？則據該
        公司函復為9,100元左右 (以送請海外維修估算)，約為
        其市價之3%，是以此比例估算上揭2款鋼 (鉛)筆送往海
        外維修之金額應屬合理，爰認該2款鋼 (鉛)筆之修復金
        額應分別為9,100元及324元，如加計上揭2支型號21854
        號鋼筆之修復金額，則被告就上揭4支鋼 (鉛)筆之損害
        所應負之賠償金額，共計2萬2,424元 (計算式為13,000
        元＋9,100元＋324元＝22,424元)，是中玄公司逾此金
        額之請求，即無理由。
    (三)、另按當事人主張有利於己之事實者，就其事實有舉證之
        責任，民事訴訟法第277條前段定有明文。本件中玄公
        司主張其因鋼筆遭被告扣押，致受有預期利益之損失，
        並以其89年度營業毛利為38%為計算之基準，請求丙○
        ○給付其43萬3,352元云云，固提出89年度所得稅結算
        申報書影本1紙為證，然查，營業毛利乃係以有營業收
        入為前提，而系爭鋼筆於遭查封之前是否已有確定之出
        售計劃，既未經中玄公司予以證明，則中玄公司是否因
        丙○○之扣押行為而受有預期利益之損失，即非無疑，
        況扣押之鋼（鉛）筆係屬種類之物，即屬於可代替物，
        故中玄公司於查封當時應可再進同樣貨物進行銷售，尚
        難認定中玄公司因丙○○之扣押而有預期利益之損失。
        此外，中玄公司就此部分有利於己之主張，復無法舉證
        以實其說，揆諸上揭說明，其請求丙○○給付其43萬
        3,352元之預期利益損失，自屬於法無據。
    (四)、依上揭萬寶龍公司所附售價參考表所示，扣押之鋼筆除
        型號28618之鋼筆外，其餘各款在93年之市價均較90年
        之市價為高，而扣押物除上述有瑕疵之4支鋼 (鉛)筆外
        ，均屬新品一節，亦為中玄公司所不爭執，從而，中玄
        公司主張扣押之鋼筆因查封而受有20%之折舊損害云云
        ，自非正當。至於型號28618之鋼筆，其93年之市價為1
        萬800元，較90年之市價1萬1,000元，雖略降200元，惟
        此係市場價格調整所致，亦與折舊無涉，從而，中玄公
        司請求丙○○賠償因折舊所受之損害22萬5,880元云云
        ，自無理由。
    (五)、承前所述，中玄公司所得請求損害賠償之金額，既均係
        以93年之市價為認定之基準，則自無再加計3年利息損
        失之必要，是中玄公司主張丙○○損害賠償之金額，應
        加計3年之法定利息云云，亦無足採。
  六、綜上所述，中玄公司依侵權行為法則，請求丙○○給付16
      萬5,424元，自屬正當，應予准許。原審就其中14萬5,924
      元本息部分，所為丙○○敗訴之判決，並無不合，丙○○
      上訴意旨仍執前詞指摘原判決此部分不當，求予廢棄改判
      ，無理由，應予駁回其上訴。至於鋼筆短少15支之損害共
      計14萬3,000元，原審就超過12萬3,500元部分即1萬9,500
      元本息部分，所為中玄公司敗訴之判決，尚有未洽，中玄
      公司上訴意旨指摘原判決此部分不當，為有理由，應予廢
      棄改判如主文第2項所示。至於其餘部分，原審所為中玄
      公司敗訴之判決，其理由雖有不同，但結論並無二致。上
      訴意旨仍執前詞指摘原判決此部分不當，求予廢棄改判，
      應認為無理由，此部分上訴應予駁回。
玖、因本件事證已臻明確，兩造其餘主張陳述及所提之證據，經
    本院斟酌後，認與判決結果不生影響，均毋庸再予論述，附
    此敘明。
拾、據上論結，本件中玄公司之上訴為一部有理由，一部無理由
    ，丙○○之上訴為無理由，依民事訴訟法第436條之1第3項
    、第450條、第449條第1項、第78條、第79條，判決如主文
    。
中    華    民    國    95    年    10    月    11    日
                  民事第四庭  審判長法  官  林麗玲
                                    法  官  陳邦豪
                                    法  官  陳文正
以上正本係照原本作成
本判決不得上訴
 中    華    民    國    95    年    10   月    11    日
                                    書記官  黃菀茹


司法院資訊處製作；財團法人民間司法改革基金會備份。
